【裁判字號】    96,上易,1000
【裁判日期】    970408
【裁判案由】    侵權行為損害賠償
【裁判全文】
臺灣高等法院民事判決                96年度上易字第1000號
上  訴  人  戊○○
            辛○○
            寅○○
            乙○○
            壬○○
            庚○○
            丙○○
            丁○○
            己○○
            子○○
            甲○○
            卯○○
兼  共  同
訴訟代理人  癸○○
上  訴  人  丑○○
上列當事人間侵權行為損害賠償事件，兩造對於中華民國96年10
月30日臺灣板橋地方法院96年度訴字第1058號第一審判決提起上
訴，本院於97年3月25日言詞辯論終結，判決如下：
    主  文
原判決關於駁回戊○○、辛○○、寅○○、乙○○、壬○○、庚
○○、丙○○、丁○○、己○○、子○○、甲○○、卯○○、癸
○○後開第二項之訴部分，及訴訟費用之裁判均廢棄。
丑○○應再給付戊○○、辛○○、寅○○、乙○○、壬○○、庚
○○、丙○○、丁○○、己○○、子○○、甲○○、卯○○、癸
○○各新台幣壹仟捌佰元，及均自民國96年3月6日起至清償日止
，按年利率5％計算之利息。
戊○○、辛○○、寅○○、乙○○、壬○○、庚○○、丙○○、
丁○○、己○○、子○○、甲○○、卯○○、癸○○之其餘上訴
駁回。
丑○○之上訴駁回。
第一、二審訴訟費用關於戊○○、辛○○、寅○○、乙○○、壬
○○、庚○○、丙○○、丁○○、己○○、子○○、甲○○、卯
○○、癸○○上訴部分，由丑○○負擔五十分之一，餘由戊○○
等人負擔；關於丑○○上訴部分，由丑○○負擔。
    事實及理由
一、戊○○、辛○○、寅○○、乙○○、壬○○、庚○○、丙○
    ○、丁○○、己○○、子○○、甲○○、卯○○、癸○○（
    下稱戊○○等人）聲明：（一）原判決關於不利戊○○等人
    部分廢棄。（二）丑○○應再給付戊○○等人各新台幣（下
    同）98,800元及均自民國（下同）96年3月6日起至清償日止
    按年利率5％計算之利息。（三）對造之上訴駁回。
    丑○○聲明：（一）對造之上訴駁回。（二）原判決關於不
    利丑○○部分廢棄。（三）前開廢棄部分，對造戊○○等人
    在第一審之訴及假執行之聲請均駁回。
二、戊○○等人起訴主張：伊等13人遭丑○○書寫「婊子」等字
    ，張貼在兩造所住大廈電梯內公開場合供不特定人觀看，丑
    ○○業經檢察官起訴，並經原法院以96年度簡上字第460號
    刑事判決有罪確定在案。丑○○之犯行嚴重汙辱伊等13名大
    廈管理委員會（下稱管委會）委員，使伊等之精神、名譽受
    損害。伊等係無給職之義務工作卻招致無由侮辱，且丑○○
    犯後並無悔意，在偵查庭仍告知檢察官不和解且振振有詞，
    顯見其對於犯罪行為並無悔悟，爰請求丑○○賠償伊等13人
    每人各10萬元等情。求為命丑○○給付戊○○等人各10萬元
    ，及自起訴狀繕本送達翌日起至清償日止按年利率5％計付
    利息之判決（原審判決丑○○應給付戊○○等人各1,200元
    ，及均自96年3月6日起至清償日止，按年利率5％計算之利
    息；駁回戊○○等人其餘之請求。兩造各就其敗訴部分提起
    上訴）。
丑○○則以：
（一）伊夾放之紙條上所書「部分委員已違反條例之規定，當選
      無效，別一邊自認當選委員很委屈，一邊又不顧違法，死
      命要當（既當婊子又想立貞牌坊）」等語，係指部分違反
      公寓大廈管理條例當選無效之特定委員辛○○而言，與其
      他未違反規定之委員無涉。公寓大廈管委會委員之資格應
      依公寓大廈管理條例之規定。伊於95年6月30日曾就部分
      委員違反公寓大廈管理條例規定應屬當選無效，對當年之
      區分所有權人大會記錄提出異議，但管委會置之不理，該
      異議書經管委會之總幹事簽收，管理委員均知此事，應明
      知所指「違反條例」係指何事，即辛○○一人，其他委員
      既未違反規定自非受批評之人。
（二）辛○○擔任兩造所住大廈管委會第七、八屆之主任委員，
      又於第九屆當選委員，應熟稔公寓大廈管理條例第29條規
      定，其明知違法仍繼續擔任委員，應受社區大眾公評。辛
      ○○擔任第八屆管委會主任委員，於召開第九屆區分所有
      權人大會致詞時曾說：委員是無給職，並無半點優待，如
      停車費或管理費減少等；大會記錄未全部登載，但其曾謂
      委員經常受到謾罵但都委屈求全等語，雖屬致詞客氣話，
      但亦為其心聲。此正是其一方面覺得委屈，一方面又甘冒
      犯法繼續要當委員。
（三）「既當婊子又想立貞節牌坊」為一完整之俗語，不應分拆
      其中二字而為解釋。該俗語之用法為一般社會大眾所接受
      ，並未有分拆解釋成侮辱人之用法。伊所評違反公寓大廈
      管理條例擔任委員者係辛○○，為男性，不應認為伊係以
      此貶詞加諸於辛○○，純粹是以此俗語比喻形容辛○○一
      方面在區分所有權人大會致詞表示委員多有所委屈，而另
      方面於伊於對會議記錄異議書中指出有委員違反公寓大廈
      管理條例一事要求委員會依法辦理時又置之不理，仍違法
      擔任委員之語言、行為嚴重對立、矛盾之現象等語，資為
      抗辯。
三、兩造不爭執之事實：
    丑○○於95年8月4日15時20分許在臺北縣板橋市○○路○段
    16號大廈Ｂ棟電梯內張貼字條，內載：「部分委員已違反條
    例#27之規定，當選無效，別一邊自認當委員很委曲，一邊
    又不顧違法，死命要當。（既當婊子又想立貞節牌坊）」等
    語；經戊○○等人對丑○○提出刑事告訴，經原法院以96年
    度簡上字第460號刑事判決丑○○公然侮辱人，處拘役10日
    ，減為5日。
    證據：上開字條影本、監視器攝影照片影本（見臺灣板橋地
    方法院檢察署95年度偵字第24431號偵查卷12、13、14、15
    頁）及原法院96年度簡字第620號、96年度簡上字第460號刑
    事判決（見原審卷28-31頁）。
四、戊○○等人主張精神、名譽受損害，請求丑○○賠償有無理
    由，詳述如下：
（一）按「因故意或過失，不法侵害他人之權利者，負損害賠償
      責任。故意以背於善良風俗之方法，加損害於他人者亦同
      。」「不法侵害他人之身體、健康、名譽、自由、信用、
      隱私、貞操，或不法侵害其他人格法益而情節重大者，被
      害人雖非財產上之損害，亦得請求賠償相當之金額。其名
      譽被侵害者，並得請求回復名譽之適當處分。」民法第18
      4條第1項、第195條第1項定有明文。
（二）經查戊○○等人主張丑○○於95年8月4日15時20分許在兩
      造所住大廈之電梯內張貼字條，內載：「部分委員已違反
      條例#27之規定，當選無效，別一邊自認當委員很委曲，
      一邊又不顧違法，死命要當。（既當婊子又想立貞節牌坊
      ）」等語，為丑○○所自認（見本院卷38頁背面），堪信
      為真實。又查「既當婊子又想立貞節牌坊」等語，依社會
      通念，含有輕蔑鄙視之意，係屬侮辱他人之言詞，具有貶
      損他人名譽之性質；丑○○亦自認整句話係「貶的意思」
      （見原審卷26頁）。丑○○雖抗辯其僅係針對特定違反公
      寓大廈管理條例規定擔任管理委員之辛○○一人，並非針
      對全部委員云云；然丑○○泛稱「部分委員」，並加以侮
      辱性之言詞，其侵害之對象即及於該大廈管委會之全體委
      員即戊○○等人，戊○○等人主張伊等俱受侵害一節，應
      屬可採，丑○○所辯為不足採。至丑○○抗辯其係對可受
      公評之事項加以評論一節，經查其所書寫「既當婊子又想
      立貞節牌坊」之言詞係對個人之人格加以貶損，並非對其
      所指辛○○違反公寓大廈管理條例規定之事加以評論，丑
      ○○此部分抗辯亦無可採。戊○○等人主張丑○○所張貼
      之字條已構成侮辱伊等之事實，應屬有據。丑○○所涉刑
      責，亦經原法院以96年度簡上字第460號刑事判決丑○○
      公然侮辱人，處拘役10日，減為5日，有該刑事判決可參
      。丑○○所為對戊○○等人成立侵權行為，堪以認定。
（三）爰斟酌兩造均係同一大廈內之住戶，均有資產及正當職業
      等兩造之社會、經濟地位及丑○○所為侵權行為之情節，
      認戊○○等人請求賠償伊等所受名譽之損害，應以各3,00
      0元為適當，超過此金額之請求為無理由。
五、綜上所述，戊○○等人依侵權行為法律關係請求丑○○賠償
    各3,000元，及均自起訴狀繕本送達翌日即96年3月6日起至
    清償日止，按年利率5％計算之利息，為有理由，應予准許
    ；至超過上開數額之請求為無理由，不應准許。原審就上開
    應准許部分之其中1,800元本息部分所為戊○○等人敗訴之
    判決，尚有未洽，戊○○等人上訴論旨指摘原判決此部分不
    當，求予廢棄改判，為有理由；就上開不應准許部份，所為
    戊○○等人敗訴判決，並無不合，戊○○等人上訴論旨指摘
    原判決此部分不當，求予廢棄改判，為無理由；就上開應准
    許部分之其中1,200元本息部分所為丑○○敗訴判決，亦無
    不合，丑○○上訴論旨指摘原判決此部分不當，求予廢棄改
    判，為無理由。
六、兩造其餘之攻擊或防禦方法及未經援用之證據，經本院斟酌
    後，認為均不足以影響本判決之結果，無逐一詳予論駁之必
    要，併此敘明。
七、據上論結，本件戊○○等人之上訴，為一部有理由，一部無
    理由；丑○○之上訴為無理由，依民事訴訟法第450條、第4
    49條第1項、第79條、第85條第1項，判決如主文。
中    華    民    國    97    年    4     月    8     日
                  民事第八庭
                      審判長法  官  劉勝吉
                            法  官  滕允潔
                            法  官  鄭威莉
正本係照原本作成。
兩造均不得上訴。
中    華    民    國    97    年    4     月    9     日
                            書記官  李垂福


司法院資訊處製作；財團法人民間司法改革基金會備份。
